【裁判字號】    96,上,832
【裁判日期】    970131
【裁判案由】    返還房屋
【裁判全文】
台灣高等法院民事判決                   96年度上字第832號
    上  訴  人  財政部國有財產局
    法定代理人  丙○○
    訴訟代理人  甲○○
    複代理人    龔維智律師
    被上訴人    丁○○
                己○○
                庚○○
                乙○○
                戊○○
上列當事人間請求返還房屋事件，上訴人對於中華民國96年8 月
24日台灣台北地方法院95年度重訴字第1011號第一審判決提起上
訴，本院於97年1月15日言詞辯論終結，判決如下：
    主      文
原判決關於駁回上訴人下列第二、三、四項之訴部分，及該部分
假執行之聲請，暨除確定部分外，訴訟費用之裁判均廢棄。
被上訴人丁○○應再給付上訴人新台幣伍拾肆萬柒仟陸佰柒拾陸
元，及自民國九十六年六月十五日起至清償日止，按年息百分之
五計算之利息。並應自民國九十六年五月一日起至返還臺北市○
○區○○段1小段127地號如附圖所示Ａ部分土地之日止，按月再
給付上訴人新台幣伍仟柒佰肆拾柒元。
被上訴人己○○應再給付上訴人新台幣肆拾壹萬零柒佰伍拾柒元
，及自民國九十六年七月三日起至清償日止，按年息百分之五計
算之利息。並應自民國九十六年五月一日起至返還臺北市○○區
○○段1小段126、127地號如附圖所示Ｂ、Ｃ部分土地之日止，
按月再給付上訴人新台幣肆仟參佰壹拾壹元。
被上訴人乙○○、戊○○應自臺北市○○區○○段1小段127地號
如附圖所示Ａ部分土地遷出。
其餘上訴駁回。
第一、二審訴訟費用除確定部分外，由被上訴人丁○○負擔百分
之三十六，被上訴人己○○負擔百分之二十七，被上訴人乙○○
、戊○○各負擔百分之五，餘由上訴人負擔。
本判決第二、三、四項所命給付，於上訴人分別以新台幣貳拾陸
萬元、壹拾玖萬元、參拾參萬元、參拾參萬元為被上訴人丁○○
、己○○、乙○○、戊○○供擔保後，得假執行。
    事實及理由
一、程序方面：
    被上訴人丁○○、己○○、庚○○、戊○○受合法通知，未
    於言詞辯論期日到場，核無民事訴訟法第386條所列各款情
    形，此部分爰依上訴人之聲請，由其一造辯論而為判決。
二、本件上訴人主張：伊經管坐落臺北市○○區○○段1小段126
    、127地號土地（下稱系爭土地）上門牌臺北市○○區○○
    街7號房屋（下稱系爭房屋），於60年間因火災毀損後，經
    訴外人即被上訴人丁○○之父楊依約與被上訴人己○○重建
    為二戶，另被上訴人庚○○、戊○○、乙○○為丁○○之家
    人並設籍居住該屋，渠等均無合法使用權源，為無權占有。
    又系爭房屋如附圖所示Ａ部分1樓，由被上訴人戊○○出租
    予訴外人王正雄，每月租金新台幣（下同）2萬5,000元，是
    其所受利益應以公告地價年息10%計算為相當。故上訴人自
    得依民法第767條規定，請求渠等拆屋還地，並依民法第179
    條規定，請求渠等自起訴狀遞狀前一個月起往前追溯五年即
    90年8月1日起至返還土地之日止，按月給付依公告地價10%
    計算相當於租金之不當得利等情，爰求為命：(一)被上訴人丁
    ○○應將系爭房屋如附圖所示Ａ部分拆除，將土地騰空返還
    上訴人。並給付上訴人210萬7,700元及自更正聲明狀繕本送
    達翌日即96年6月15日起至清償日止，按年息5%計算之利息
    ，及自96年5月1日起至返還土地之日止，按月給付上訴人2
    萬9,260元。(二)被上訴人己○○應將系爭房屋如附圖所示Ｂ
    、Ｃ部分拆除，將土地騰空返還上訴人。並給付上訴人158
    萬757元及自更正聲明狀繕本送達翌日即96年7月3日起至清
    償日止，按年息5%計算之利息，及自96年5月1日起至返還土
    地之日止，按月給付上訴人2萬1,945元。(三)被上訴人庚○○
    、戊○○、乙○○應自系爭房屋基地遷出。(四)願供擔保，請
    准宣告假執行之判決（原審僅判命被上訴人丁○○、己○○
    應分別將系爭房屋拆除，將系爭土地騰空返還上訴人，被上
    訴人丁○○、己○○應分別自90年8月1日起至95年7月31日
    止給付上訴人不當得利，及分別自96年6月15日、96年7月3
    日起計算之法定遲延利息，另應分別自96年5月1日起至返還
    系爭土地之日止，按月給付上訴人各1萬4,735元、1萬1,051
    元，另駁回其餘請求，上訴人就其敗訴部分聲明不服而上訴
    ，丁○○、己○○就其敗訴部分，則未聲明不服，已確定）
    。並上訴聲明：(一)原判決不利上訴人之部分均廢棄。(二)上開
    廢棄部分被上訴人丁○○應再給付上訴人118萬6,045元（即
    95年8月1日起至96年4月30日止按申報地價10%計算相當租金
    之不當得利，以及就原判決所命給付本金另增加按申報地價
    5% 計算相當租金之不當得利合計），及自96年6月15日起至
    清償日止，按年息5%計算之利息，暨自96年5月1日起至返還
    系爭土地如附圖所示Ａ部分之日止，按月應再給付上訴人1
    萬4,525元。(三)就第一項廢棄部分被上訴人己○○應再給付
    上訴人88萬9,516元（即95年8月1日起至96年4月30日止按申
    報地價10%計算相當租金之不當得利，以及就原判決所命給
    付本金另增加按申報地價5%計算相當租金之不當得利合計）
    ，及自96年7月3日起至清償日止，按年息5%計算之利息，暨
    自96年5月1日起至返還系爭土地如附表所示Ｂ、Ｃ部分之日
    止，按月應再給付上訴人1萬894元。(四)被上訴人庚○○、戊
    ○○、乙○○應自第127地號如附圖所示Ａ部分房屋基地遷
    出。(五)願供擔保，請准宣告假執行。
三、被上訴人乙○○則以：伊以家屬身分居住於系爭房屋，家長
    是伊公公即被上訴人丁○○，房子是奶奶花錢向人買的，買
    的是權利或何情況，渠等不知道。渠等仍然住在系爭房屋，
    不同意遷出等語，資為抗辯。並答辯聲明：上訴駁回。
四、兩造不爭執之事實：
  (一)系爭房屋所坐落之台北市○○區○○段1小段127、126地號
    土地為中華民國所有，上訴人為管理機關。
  (二)上訴人於系爭土地上曾興建門牌號碼台北市○○區○○街7
    號之木造房屋，於60年間因火災毀損後，經訴外人即被上訴
    人丁○○之父楊依約與被上訴人己○○重建為二戶，現由丁
    ○○無權占有如附圖Ａ所示部分，己○○無權占有如附圖Ｂ
    、Ｃ所示部分，業經原審會同地政事務所人員至現場勘驗測
    量屬實，有上訴人於69年3月24日函文影本、勘驗筆錄、土
    地複丈成果圖各一份及現場照片在卷可稽（見原審卷第69至
    71 、81至90、117至118頁）。
  (三)被上訴人戊○○、庚○○、乙○○為丁○○之家人，居住於
    系爭房屋，戊○○並設籍於該址，有戶籍謄本可證（見原審
    卷第12、13、16頁）。
五、兩造爭執要點為：(一)上訴人得否另請求被上訴人丁○○、己
    ○○給付自95年8月1日起至96年4月30日止相當於租金之不
    當得利？(二)被上訴人丁○○、己○○占有系爭土地，所受相
    當於租金之不當得利，是否應按土地公告地價年息10%計算
    ？(三)上訴人得否請求被上訴人戊○○、庚○○、乙○○自系
    爭房屋基地遷出？茲就兩造爭點及本院得心證理由分述如下
    ：
  (一)上訴人得否請求被上訴人丁○○、己○○給付自95年8月1日
    至96年4月30日止，相當於租金之不當得利？
    按無法律上之原因而受利益，致他人受損害者，應返還其利
    益，民法第179條定有明文。經查被上訴人丁○○、己○○
    無權占有上訴人所管理之系爭土地而受有利益，已如前述，
    自應返還不當得利予上訴人。是上訴人請求被上訴人丁○○
    、己○○給付自95年8月1日起至96年4月30日止，相當於租
    金之不當得利，自屬有據（至於被上訴人丁○○、己○○自
    90 年8月1日起至95年7月31日止，及自96年5月1日起至返還
    土地之日止之不當得利，業經原審認定應返還上訴人）。
  (二)被上訴人丁○○、己○○占有系爭土地，所受有相當於租金
    之不當得利，是否應以土地公告地價年息10%計算？
  1.按請求返還不當得利，其得請求返還之範圍，應以對方所受
    之利益為度，故無權占有他人土地，可能獲得相當於租金之
    利益，應屬社會通常之觀念。又城市地方房屋之租金，以不
    超過土地及其建築物申報總價年息10%為限，並為地租所準
    用，為土地法第97條第1項、第105條所明定。而所謂土地價
    額係指法定地價，法定地價係指申報地價，為土地法施行法
    第25條、土地法第148條所明定。
  2.經查系爭土地之地目屬於建地，位於中興橋頭，地處成都路
    、西昌街、康定路之間，鄰近台北市立西門國小，交通與生
    活機能雖尚稱完備；惟因未經都市更新，社區環境老舊，有
    電子地圖附卷可稽（原審卷第72頁）。又系爭房屋亦屬老舊
    ，如附圖所示Ａ部分為二層磚造，Ｂ部分一層為磚造、二層
    為木造，且被上訴人戊○○將系爭房屋如附圖所示Ａ部分一
    樓房屋出租第三人經營小吃店，歷時半年，每月租金僅為2
    萬5,000元，復有勘驗筆錄可稽（見原審卷第70頁）。從而
    本院審酌上述一切情狀，認被上訴人丁○○、己○○占用系
    爭土地所受相當於租金之利益，以系爭土地申報地價之7%計
    算為適當。原審按5%計算，上訴人主張偏低，尚非無稽，其
    差額應命再為給付。
  3.又上訴人主張被上訴人丁○○、己○○無權占有系爭土地之
    時間，係自起訴狀遞狀前一個月起往前追溯五年即90年8 月
    1日起至返還土地之日止，有民事更正聲明狀在卷可稽（見
    原審卷第146至148頁）。惟上訴人係於95年8月9日提起本訴
    ，有原法院收狀戳在卷可證（見原審卷第4頁），則自95 年
    8月9日前一個月起往前追溯五年應為90年8月10日；是上訴
    人請求丁○○、己○○返還無權占有系爭土地相當於租金之
    不當得利時間，應自90年8月10日起算。上訴人主張自90 年
    8月1日起算，並不可採。
  4.而系爭土地於89年7月起之申報地價為每平方公尺4萬5,800
    元，93年1月起之申報地價為每平方公尺4萬2,100元，96年1
    月起之申報地價為每平方公尺4萬1,800元，有系爭土地公告
    現值及公告地價查詢表、國有土地使用土地補償金歸檔計算
    表可查（見原審卷第21、149頁）。從而按被上訴人丁○○
    、己○○占有系爭土地之面積，分別計算其應給付上訴人自
    90年8月10日起至96年4月30日止相當於租金之利益各為146
    萬9,331元、110萬1,998元（計算式如附表一所示），以及
    自96年5月1日起至騰空返還系爭土地之日止，分別按月給付
    上訴人2萬482元、1萬5,362元（計算式如附表二所示）。故
    丁○○、己○○應分別再給付上訴人關於自90年8月10日起
    至96年4月30日止相當於租金之利益差額54萬7,676元、41萬
    757元，及關於自96年5月1日起至騰空返還系爭土地之日止
    ，分別按月再給付上訴人相當於租金之利益差額5,747元、
    4,311元。
  (三)上訴人得否請求被上訴人戊○○、庚○○、乙○○自系爭房
    屋基地遷出？
  1.按受僱人、學徒或基於其他類似之關係，受他人之指示，而
    對於物有管領之力者，僅該他人為占有人，民法第942條定
    有明文。又輔助占有人對於標的物雖係物理上之事實支配者
    ，然社會觀念上不認其為獨立之事實支配，此項事實支配專
    屬於該為指示之他人，故輔助占有人僅係占有人之占有機關
    ，而非占有人。又因輔助占有人非占有人，因之依占有之規
    定所得享有之利益、所受之保護或所應負擔之不利益，原則
    上為該指示之他人享有與負擔之。
  2.經查被上訴人戊○○、乙○○與丁○○分別為父子、翁媳關
    係，戊○○、乙○○居住於系爭房屋2樓，丁○○則與其妻
    庚○○、母楊陳依妹居住於3樓，業經被上訴人乙○○於原
    審履勘當日陳述在案（見原審卷第70頁）。戊○○、乙○○
    為已婚夫妻，獨立使用樓層，則據此不能認為該二人為丁○
    ○之輔助占有人；該二人雖經丁○○允許而使用房屋，但丁
    ○○無權使用基地，該二人對上訴人而言，仍屬無權占有基
    地。是上訴人請求被上訴人戊○○、乙○○自系爭房屋基地
    遷出，自屬有據。
  3.至於被上訴人庚○○與其夫即被上訴人丁○○居於系爭房屋
    3樓，則依照一般社會觀念，庚○○與僅為丁○○之輔助占
    有人，並非獨立占有人，且對丁○○判決之既判力當然及於
    庚○○。是上訴人請求庚○○自系爭房屋基地遷出，並非適
    法。
六、綜上所述，上訴人依民法第767條、第179條規定，請求被上
    訴人丁○○、己○○分別將系爭房屋如附圖所示Ａ、Ｂ及Ｃ
    部分拆除，將系爭土地騰空返還上訴人，丁○○、己○○分
    別應給付上訴人不當得利146萬9,331元、110萬1,998元，及
    分別自96年6月15日、96年7月3日起計算之法定遲延利息，
    並應分別自96年5月1日起至騰空返還系爭土地之日止，按月
    給付上訴人2萬482元、1萬5,362元，以及被上訴人乙○○、
    戊○○應自系爭房屋基地遷出，為屬正當，應予准許。超過
    上開範圍，尚非正當，不應准許。原審就上開應准許部分，
    僅判命丁○○、己○○分別將系爭房屋如附圖所示Ａ、Ｂ及
    Ｃ部分拆除，將系爭土地騰空返還上訴人；丁○○給付上訴
    人不當得利92萬1,655元及自96年6月15日起至清償日止，按
    年息5%計算之利息，另自96年5月1日起至騰空返還系爭土地
    之日止，按月給付上訴人1萬4,735元；己○○給付上訴人69
    萬1, 241元部分，及自96年7月3日起至清償日止，按年息5%
    計算之利息，另自96年5月1日起至騰空返還系爭土地之日止
    ，按月給付上訴人1萬1,051元，尚有未足。上訴意旨指摘原
    判決不當，為有理由，應由本院廢棄改判增加給付及命乙○
    ○、戊○○遷出，詳如主文第二、三、四項所示，並依上訴
    人聲請，酌定相當擔保金為准許假執行之宣告。至於上開不
    應准許部分，上訴人其餘請求，並非正當，原審判決上訴人
    敗訴，並駁回其假執行之聲請，經核於法並無不合，上訴人
    就此部分上訴求予廢棄改判，為無理由，應駁回其此部分之
    上訴。
七、因本件事證已臻明確，兩造其餘主張、陳述及所提之證據，
    經本院審酌後認與判決結果不生影響，爰不逐一論列，附此
    敘明。
八、據上論結，本件上訴為一部有理由，一部無理由。依民事訴
    訟法第450條、第449條第1項、第79條，判決如主文。
中    華    民    國    97    年    1    月    31    日
                  民事第七庭
                        審判長法  官  鄭三源
                              法  官  王聖惠
                              法  官  邱  琦
正本係照原本作成。
如不服本判決，應於收受送達後20日內向本院提出上訴書狀，其
未表明上訴理由者，應於提出上訴後20日內向本院補提理由書狀
（均須按他造當事人之人數附繕本）上訴時應提出委任律師或具
有律師資格之人之委任狀；委任有律師資格者，另應附具律師資
格證書及釋明委任人與受任人有民事訴訟法第466條之1第1項但
書或第2項（詳附註）所定關係之釋明文書影本。
中    華    民    國    97    年    1     月    31    日
                              書記官  廖艷莉
附註：
民事訴訟法第466條之1（第1項、第2項）：
對於第二審判決上訴，上訴人應委任律師為訴訟代理人。但上訴
人或其他法定代理人具有律師資格者，不在此限。
上訴人之配偶、三親等內之血親、二親等內之姻親，或上訴人為
法人、中央或地方機關時，其所屬專任人員具有律師資格並經法
院認為適當者，亦得為第三審訴訟代理人。
附表一：
被上訴人丁○○、己○○自90年8月1日起至96年4月30日止占有
系爭土地應給付予上訴人相當於租金之利益（小數點以下四捨五
入）：
一、丁○○部分：新台幣146萬9,331元。
    計算式：（90年8月10日起至92年12月31日部分：4萬5,800
    元×84平方公尺×7％÷12×28.73個月）＋（93年1月1日起
    至95年12月31日部分：4萬2,100元×84平方公尺×7％÷12
    ×36個月）＋（96年1月1日起至96年4月30日部分：4萬
    1,800 元×84平方公尺×7％÷12×4個月）＝146萬9,331元
    。
二、己○○部分：新台幣110萬1,998元。
    計算式：（90年8月10日起至92年12月31日部分：4萬5,800
    元×63平方公尺×7％÷12×28.73個月）＋（93年1月1日起
    至95年12月31日部分：4萬2,100元×63平方公尺×7％÷12
    ×36個月）＋（96年1月1日起至96年4月30日部分：4萬
    1,800 元×63平方公尺×7％÷12×4個月）＝110萬1,998元
    。
附表二：
被上訴人丁○○、己○○自96年5月1日起至騰空返還系爭土地之
日止，按月應給付予上訴人相當於租金之利益（小數點以下四捨
五入）：
一、丁○○部分：新台幣2萬482元。
    計算式：4萬1,800元×84平方公尺×7％÷12＝2萬482元。
二、己○○部分：新台幣1萬5, 362元。
    計算式：4萬1,800元×63平方公尺×7％÷12＝1萬5, 362元
    。


司法院資訊處製作；財團法人民間司法改革基金會備份。
